【裁判字號】    98,訴,2070
【裁判日期】    981231
【裁判案由】    返還價金等
【裁判全文】
臺灣板橋地方法院民事判決              98年度訴字第2070號
原      告  乙○○
訴訟代理人  翁祖立律師
            林芳如律師
被      告  丙○○
上列當事人間請求事件，經本院於民國98年12月24日言詞辯論終
結，判決如下：
    主  文
原告之訴及其假執行之聲請均駁回。
訴訟費用由原告負擔。
    事實及理由
一、原告起訴主張：
  (一)原告乙○○於民國94年間與被告即其四姊丙○○（原名曾珈
    苓）成立一借名登記契約（下稱系爭借名登記契約），以借
    名登記之方式，先由原告出資，再以被告為買受人向訴外人
    崧泰建設股份有限公司（下稱崧泰公司）購買坐落於臺中市
    南區○○○段第668 之39號地號土地及其上建物（門牌號碼
    ：臺中市○區○○○街113 巷22弄15號），且將前開房屋登
    記於被告名下（下稱系爭房屋），並以被告名義向訴外人遠
    東國際商業銀行股份有限公司（下稱遠東銀行）借款新臺幣
    （下同）7,200,000 元、向訴外人余東杰借款500,000 元，
    ，惟由原告使用系爭房屋，繳納貸款之本金、利息暨其他費
    用，迄今原告已代被告繳納計965,879 元。
  (二)97年3 月間被告通知原告將終止借名登記關係，適原告有意
    出售而自系爭房屋遷出，並與訴外人即太平洋房屋仲介股份
    有限公司（下稱太平洋公司）仲介經紀人甲○○簽訂一般委
    託銷售同意書（下稱系爭銷售契約），約定銷售價額為7,68
    0,000 元。詎料，訴外人甲○○認銷售價額過高難以出售，
    於請求原告降價未果，竟向被告為請求，且旋即於97年12月
    12日以7,300,000 元賣予訴外人丁○○，致原告須臨時在外
    租屋。是被告明知其未獲原告同意，以較低價格出售系爭房
    屋，並將賣得價金據為己有，顯逾兩造間借名登記契約之本
    旨，應負不完全給付之債務不履行及侵權行為損害賠償責任
    ，賠償原告房屋仲介費、訂金、簽約金、備件款、代收款、
    完稅款等共1,005,000 元、已繳房屋貸款965,879 元及原告
    另行租屋之已支出租金120,000元。
  (三)原告否認委託太平洋公司出售系爭房屋為系爭借名登記契約
    之終止條件，亦否認被告移轉系爭房屋所有權予買受人，即
    具有債務清償之效力。又訴外人即被告配偶謝文宗之財產雖
    遭遠東銀行聲請假扣押強制執行在案，惟此是否乃原告未正
    常繳息所致無從得知，且該假扣押債權金額亦與房貸金額不
    符，被告未經原告同意賣屋而受有不當得利965,879 元及原
    告購屋時已支出款項1,005,000元，合計1,970,879元。
  (四)是以，爰依不完全給付、侵權行為之法律關係提起本件先位
    請求，並聲明被告應給付原告2,090,879 元（1,005,000+96
    5,879+120,000=2,090,879 ），及自起訴狀繕本送達被告翌
    日即98年8 月12日起至清償日止，按年息5%計算之利息。另
    爰依不當得利之法律關係及侵權行為提起本件備位請求，並
    聲明被告應給付原告1,970,0879元（965,879+1,005,000=1,
    970,879 ），及自98年8 月12日起至清償日止，按年息5%計
    算之利息。先備位聲明均願供擔保請准宣告假執行。
二、被告則以：
  (一)原告以被告名義分向遠東銀行借款7,500,000 元、訴外人余
    東杰借款500,000 元，並以訴外人謝文宗為連帶保證人。詎
    原告取得前開借款後，於97年7 月間即不正常繳款，致謝文
    宗之財產遭遠東銀行聲請假扣押，而使被告須負擔債務並代
    繳本息計290,610 元，故被告迫於查封答應原告免除其20萬
    代墊款債務外，原告則應允太平洋公司以7,200,000 元出售
    ，故兩造之借名登記關係於系爭房屋出售時即已終止。原告
    嗣與太平洋公司簽訂系爭銷售契約，足認已同意被告移轉系
    爭房屋予買受人之行為，且生被告業已清償之效力，訴外人
    丁○○亦受有善意受讓規定之保護。而原告前所支出之仲介
    費、定金、簽約金、備件款、代收款、完稅款等計1,005,00
    0 元及銀行貸款本息965,879 元，係其購買系爭房屋之成本
    與基於實質消費借貸所應支付之義務，皆與兩造間借名登記
    關係無涉。
  (二)系爭房屋售得價款7,300,000 元係清償原告向遠東銀行之第
    一順位抵押權6,591,387 元、余東杰之第二順位抵押權500,
    000 元、仲介酬金100,000 元、地政士酬金5,000 元、稅費
    及代墊款437,561 元，且被告又代墊333,948 元，被告根本
    沒有獲取不法利益。系爭房屋之出售原告既然同意，已如前
    述，則被告上開出售房屋之行為並未構成不法侵權行為或債
    務不履行之情形等語，並聲明如主文第1 項所示；如受不利
    益之判決，願供擔保請准宣告免為假執行。
三、兩造所不爭執之事實：
  (一)兩造於94年間就系爭房屋成立借名登記關係，由原告出資，
    以被告為買受人於94年8 月16日與訴外人崧泰公司簽訂不動
    產土地買賣合約書、不動產房屋買賣合約書購買坐落於臺中
    市○區○○○段第668之39 號地號土地及其上建物（門牌號
    碼：臺中市○區○○○街113 巷22弄15號），並登記被告為
    系爭房屋之名義上所有權人。
  (二)原告以被告名義向遠東銀行申請房屋貸款借款7,200,000 元
    ，因而於94年9月15日就設定本金最高限額9,000,000元之抵
    押權予遠東銀行。嗣原告為清償前開房屋局部貸款另向余東
    杰借款500,000 元，復於系爭房屋其上設定第二順位抵押權
    予余東杰。又被告並曾代原告清償遠東銀行之部分房屋貸款
    計200,000 元。
  (三)原告與太平洋公司簽訂一般委託銷售同意書，經兩度變更契
    約售價內容，最後一次之委託總價為7,680,000 元達成合意
    ，並約定服務費為前開委託總價7,680,000 元之4%即307,20
    0 元，土地增值稅由賣方負擔。
  (四)被告於97年12月14日以7,300,000 元之價額，將系爭房屋出
    售予丁○○。而前開售得價款7,300,000 元已先行清償遠東
    銀行6,591,387 元、余東杰500,000 元、地政士酬金5,000
    元及仲介費用307,200 元等債務。
  (五)原告除就被告提出之附表2支付收據明細表其上，關於編號9
    、12、13 等天然氣費、自來水費、電費之金額及編號18之5
    遠東國際商業銀行存摺往來明細分戶帳有爭執外，其餘所列
    項目含遠東銀行放款利息收據、受領返還原領款收據、土地
    增值稅繳款書收據、房屋稅繳款書收據、自來水費收據、管
    理費收據、地價稅繳款書收據、遠東銀行存入憑條、郵政國
    內匯款執據等事證皆不爭執（見本院卷第48頁- 第53頁、第
    55頁、第57頁-第62頁、第64頁-第67頁）。
四、本件之爭點及法院之判斷：
  (一)先位之訴部分：
  1.原告主張被告應負不完全給付之債務不履行損害陪責任，有
    無理由？
  (1)按依債務本旨，向債權人或其他有受領權人為清償，經其受
    領者，債之關係消滅。向第三人為清償，經其受領者，其效
    力依左列各款之規定：「一經債權人承認或受領人於受領後
    取得其債權者，有清償之效力。二受領人係債權之準占有人
    者，以債務人不知其非債權人者為限，有清償之效力。三除
    前二款情形外，於債權人因而受利益之限度內，有清償之效
    力」，民法第309條第1 項、第310條分別定有明文。又在債
    務不履行，債務人所以應負損害賠償責任，係以有可歸責之
    事由存在為要件。故債務人苟證明債之關係存在，債權人因
    債務人不履行債務（給付不能、給付遲延或不完全給付）而
    受損害，即得請求債務人負債務不履行責任，如債務人抗辯
    損害之發生為不可歸責於債務人之事由所致，即應由其負舉
    證責任，如未能舉證證明，自不能免責，最高法院82年度台
    上字第267 號裁判要旨足徵。
  (2)本件被告抗辯其向丁○○交付系爭房屋即已履行借名登記名
    義人之交付義務，然為原告所否認。經查，原告應係於97年
    8 月間與訴外人即太平洋公司仲介經紀人甲○○簽訂系爭銷
    售契約，委託太平洋公司仲介銷售系爭房屋，詳觀系爭銷售
    契約第2 條記載：「委託銷售價格為新台幣壹仟壹佰伍拾萬
    元整。收款條件為簽訂買賣契約書時總價款10% ，備證款10
    % ，完稅款為總價款10% ，尾款為總價款70% 。賣方並同意
    配合買方協辦貨款以給付前述之尾款，並由買方撥款清償賣
    方之抵押權」等字樣，原告復於同年11月3 日及12月11日分
    三次與太平洋公司訂立契約內容變更合意書，其委託總價由
    前開11,500,000元、9,800,000 元、8,450,000 元、7,680,
    000 元逐漸降低等情，可見原告顯已知悉近來經濟蕭條，臺
    灣房價有下跌之趨勢，始於斯時前後3 次與太平洋公司簽署
    前揭變更合意書，則被告嗣於97年12月14日以低於7,680,00
    0 元之價格，在扣除後述之必要費用後，則與丁○○簽訂太
    平洋公司之不動產買賣契約書定型化契約，當認屬原告可預
    期之委託銷售範圍。
  (3)再者，該不動產買賣契約書關於特別約定事項部分，係約定
    ：「一雙方合意，若買賣總價款不足支付該標的物上之設定
    債務（即欠遠東商銀及余東杰之債務）及太平洋仲介服務費
    ，則賣方需於完稅時將差額補足存入履約專戶內，始辦理產
    權移轉登記。二雙方合意，於稅單核下時，賣方需將應付稅
    款（含增值稅、房屋稅、地價稅及相關稅費等）交予太平洋
    代書繳納，始能辦理產權移轉登記。並於產權移轉登記完成
    後始清償二順位之私人貸款。97.12.14買方：丁○○，賣方
    ：丙○○」等文字，參以被告提出之履約保證結案單第壹項
    已載明：「買方部分茲收到土地所有權狀2 張及建物所有權
    狀1 張無誤」，其第貳項亦載明：「賣方部分茲確認太平洋
    房屋仲介（股）公司給付本人專戶資金及利息金額…」等文
    字，有該履約保證結案單及臺中市中山地政事務所網路申領
    異動索引資料附卷為憑（見本院卷第15頁- 第17頁、第50頁
    ）。是以，被告抗辯系爭房屋之售得價款7,300, 000元，已
    清償遠東銀行6,591,387 元、余東杰500,000 元、地政士酬
    金5,000 元、仲介酬金100,000 元、稅費及代墊款437,561
    元，復據其提出支付收據明細、遠東國際商業銀行放款利息
    收據、領款收據、代書費明細表暨收據、臺中市地方稅務局
    土地增值稅繳款書、臺中市地方稅務局大智分局房屋稅稅額
    繳款書、欣中天然氣股份有限公司氣費收據、台灣省自來水
    公司各項費款收據、台灣電力公司收據、管理委員會繳費收
    據、臺中市地方稅務局地價稅稅款及財務罰鍰繳款書、遠東
    國際商業銀行存摺往來名細分戶帳、遠東國際商業銀行存入
    憑條、郵政國內匯款執據等件在卷為佐（見本院卷第15頁-
    第17頁、第47頁- 第49頁、第51頁- 第67頁），且多為原告
    所不爭執，揆諸前開說明，可認於被告將系爭房屋所有權移
    轉登記予丁○○時，即生清償之效力，並足資證明無可歸責
    於債務人之事由存在。
  (4)該系爭房屋之售價730 萬元，扣除付給甲○○之仲介公司仲
    介費10萬元後，又因被告願免除原告之20萬元債務，原告尚
    可取得720 萬元，與原告上述97年12月11日與甲○○就系爭
    房屋之售價達成變更底價之協議中，原告可取得之預期所得
    相同，則被告辯稱伊認為不損害原告之利益，應屬足取。此
    外，原告雖就支付收據明細表其上所列編號9 、12、13等天
    然氣費5,688 元、自來水費156 元及110 元、電費872 元及
    336 元之金額，及編號18之5 匯入金額201,610 元爭執費用
    過高，然原告未提出其他積極證據，證明顯有不合理之情，
    即難謂有原告所主張損害賠償請求權存在。準此，原告主張
    被告應依民法第227 條負違反借名登記契約之不完全給付損
    害賠償責任等語，殊難採信。
  (5)雖原告於98年1 月8 日以存證信函通知被告及甲○○反對出
    售系爭房屋，要求暫停一切作業，然當時被告與甲○○已與
    丁○○訂有上述系爭房屋之買賣契約，如不履行，依據該買
    賣契約，必須承擔違約之責任。且原告亦不否認系爭房屋之
    貸款債務人為被告，在原告未持續繳付房屋貸款情形下，除
    系爭房屋可能遭貸款之銀行查封、拍賣之外，亦會向被告及
    連帶保證人之其餘財產索償，則被告於不違反原告之預期利
    益下，急於處分系爭房屋，殆為常情。又被告並未自系爭房
    屋之出售中，得有何種利益，反因免除原告積欠之債務20萬
    元，而受不利益。而委託仲介商出售房屋，本應支付仲介費
    ，出售系爭房屋擬付給甲○○仲介公司之仲介費僅10萬元，
    顯低於原告於97年12月11日與甲○○訂立之前述變更底價協
    議願意給付之4 ％仲介費，足認被告並無任何不法侵權行為
    ，原告此部分之主張亦不足取。
  (二)備位之訴部分：
  1.按「因故意或過失，不法害他人之權利者，負損害賠償責任
    。故意以背於善良風俗之方法，加損害於他人者亦同。違反
    保護他人之法律，致生損害於他人者，負賠償責任。但能證
    明其行為無過失者，不在此限」，民法第184 條定有明文。
    本條第1 項前段所稱權利，係指私權而言，即人格權、身分
    權、物權與智慧財產權等屬之；又前開條文第1 項後段「故
    意以背於善良風俗方法加損害他人者，亦同」規定，所保護
    之法益為受害人之利益，即因權利被侵害而生「純粹經濟上
    損失」或「純粹財產上損害」，「純粹經濟上損失」係指非
    因人身或物權、所有權等權利受侵害而發生之財產上損失，
    與因權利受侵害者不同，是故法律條文限定「須以違背善良
    風俗為方法為之」始符該規定要件，茍非違反善良風俗自不
    受該文第1 項後段所拘束；前開條文第2 項規定，須行為人
    有違反保護他人法律為前提，並以受害人因行為人之違反行
    為與受損害間有因果關係存在為要件，而行為人如證明其無
    任何過失，自亦不受該條第2 項規定規範，至何謂保護他人
    之法律，則應就該法律之規範目的加以判斷，凡直接或間接
    以保護個人權益為目的者，均屬之。
  2.本件原告主張被告違反借名登記契約，以低於7,680,000 元
    之銷售總價出賣系爭房屋，致其喪失系爭房屋之所有權，而
    受有支出房屋貸款之損害云云。惟兩造屬借名登記關係，業
    如前述，原告既為系爭房屋之實質上所有權人，其為購買系
    爭房屋先後支出之房屋仲介費、訂金、簽約金、備件款、代
    收款、完稅款等款項，係本於消費借貸法律關係所為之清償
    ，難認其有何權利受侵害。再者，原告另主張系爭房屋遭出
    售，致伊與子女須另行在外租屋，受有支付租金之損害等語
    ，縱原告所言屬實，然而此所謂租金並非因人身或物權、所
    有權等權利受侵害而發生之財產上損失，應屬前述之「純粹
    經濟上損失」，依前開條文之規定，被告需「故意以背於善
    良風俗方法」為之者，方才負損害賠償責任。則被告已依債
    務本旨善盡其清償義務，衡諸一般社會常情及綜合所有卷內
    資料觀之，亦難認被告係以背於善良風俗之方法加害於原告
    ，是被告就原告之損害，應不負損害賠償責任。從而，原告
    主張被告應依民法第184條第1項前段規定負損害賠償責任云
    云，於法無據。
  3.至無法律上之原因而受利益，致他人受損害者，應返還其利
    益，民法第179 條前段定有明文，是主張不當得利之請求權
    人，應就不當得利請求權之成立要件負舉證責任，原告既主
    張被告出賣系爭房屋而受有利益，致其受有損害，自應負舉
    證之責。查原告於98年11月19日本院言詞辯論期日陳稱：伊
    就系爭房屋之仲介費用係原約定委託總價7,680,000元之4%
    即307,200 元不爭執，且系爭房屋出賣之價金，已先清償遠
    東銀行、余東杰、地政士及仲介費用等語（見本院卷第101
    頁背面）。是故，以系爭房屋售得價款7,300,000 元計算，
    於扣除所積欠遠東銀行之6,591,387 元、余東杰500,000 元
    、地政士酬金5,000 元及仲介費用307,200 元後，已無剩餘
    款項，遑論被告另代原告墊付333,948 元，及被告並未自系
    爭房屋之出售中，得有何種利益，反因免除聲請人積欠之債
    務20萬元，而受不利益等情。又原告迄未證明被告因出賣系
    爭房屋係無法律上之原因而有利益，揆諸前開說明，原告依
    據不當得利得之法律關係，請求被告返還19,708,798元，亦
    不足取。
五、綜上所述，兩造間借名登記關係被告已盡其清償義務，且原
    告對於被告出賣系爭房屋致其權利受侵害，構成不法侵權行
    為、及有不當得利此等情，均未能提出任何有利於己之事實
    供本院審酌。從而，原告依借名登記之法律關係及民法第18
    4 條第1 項、第179 條規定，提起本件先、備位訴訟，均無
    理由，應予駁回。又原告之訴既經駁回，則其假執行之聲請
    ，亦失所附麗，應一併駁回。
六、本件事證已臻明確，兩造其餘之主張或陳述則無庸一一論述
    ，附此敘明。
七、訴訟費用負擔之依據：民事訴訟法第78條。
中    華    民    國    98    年    12    月    31    日
                  民事第二庭    法  官  吳振富
以上正本係照原本作成。
如對本判決上訴，須於判決送達後20日內向本院提出上訴狀。
中    華    民    國    98    年    12    月    31    日
                                書記官  李宏明


司法院資訊處製作；財團法人民間司法改革基金會備份。
